臺灣臺中地方法院刑事判決　96年度易字第2297號
公　訴　人　臺灣臺中地方法院檢察署檢察官
被　　　告　己○○
　　　　　　　　　　號
選任辯護人　盧兆民律師
上列被告因重利案件，經檢察官提起公訴（96年度偵字第2838號
），本院判決如下：
    主    文
己○○犯如附表編號一至九所示各罪，各處如附表編號一至九所
示之刑。應執行有期徒刑陸月，如易科罰金，以新臺幣貳仟元折
算壹日；扣案之門號0000000000號電話ＳＩＭ卡壹張、00000000
00號電話ＳＩＭ卡壹張、空白借據捌本、廣告宣傳單貳綑、現金
新臺幣拾萬捌仟元、空白日卡片陸盒、空白商業本票本、借款
人簽發之本票合計玖紙（本票號碼分別為：TH0000000號、No490
127號、No490145號、No490147號、TH0000000號、No769216號及
No490126號、No490150號、No287080號）、借據合計柒紙、資料
表貳張（丙○○、子○○）及庚○○償還紀錄表壹張，均沒收。
    犯罪事實及理由
一、本案之犯罪事實：
    己○○基於乘他人急迫，貸以金錢而取得與原本顯不相當重
    利之犯意，大量印製發放載有「市場店面攤販互助會．．．
    0000000000」等內容之廣告單，招攬亟需金錢之不特定人，
    以支付顯不相當利息之方式向其借款，從而牟取暴利。適有
    丙○○、壬○○、甲○○、丁○○、癸○○、庚○○、子○○、乙○○、楊秀媛等人需款急迫，見上開貸款廣告單後，
    即撥打所載之行動電話門號向己○○借款，己○○乃藉此機
    會為下列放款行為，並另以門號0000000000聯絡上開借款人
    ，以收取各期還款，而分別收取週年利率高達約百分之八十
    至百分之二百四十不等之與原本顯不相當之重利。詳情如下
    ：
（一）丙○○於民國九十五年十二月十八日，在臺中市○區○○
      路某果菜市場，向己○○借款新臺幣（下同）三萬元，經
      己○○預扣利息二千元後，實際僅交付予丙○○二萬八千
      元並限期一個月內還清。丙○○另交付國民身分證影本一
      張，且簽立金額三萬元之本票（發票人為丙○○，本票號
      碼：TH0000000號）及借據各一紙，以為債權之擔保。
（二）壬○○於九十五年十二月十八日十九時許，在臺中縣太平
      市○○里○○○路四一一號，向己○○借款九萬元，經己○○預扣利息一萬八千元後，實際僅交付予壬○○七萬二
      千元並限期一個月內、一天為一期分三十期、每期三千元
      還清。壬○○另交付國民身分證、戶口名簿、車號2V-456
      6行車執照 (係壬○○之婆婆李阿雪所有)、申貿飾品商行
      之營利事業登記證（中縣營字第09500727號）及太平市○○段0000-0000地號土地登記第二類謄本影本（係李阿雪
      所有）各一份，並簽立金額十八萬元之本票（發票人為壬○○，本票號碼：No490127號）一紙，以為債權之擔保。
（三）甲○○於九十六年一月一日，在臺中市○○區○○路八十
      五號其所經營之檳榔攤內，向己○○借款三萬元，經己○○預扣利息六千元，實際僅交付予甲○○二萬四千元並限
      期一個月內、一天為一期分三十期、每期一千元還清，每
      逾期一天需再多繳五百元。甲○○另交付國民身分證、戶
      口名簿及租屋契約影本各一份，且簽立金額六萬元之本票
      （發票人為甲○○，本票號碼：No490145號）及借據各一
      紙，以為債權之擔保。
（四）丁○○於九十六年一月一日中午十二時許，在臺中市○○
      區○○路與四平路口處，向己○○借款三萬元，經己○○
      預扣利息三千元，實際僅交付予丁○○二萬七千元並限期
      一個月內、一天為一期分三十期、每期一千元還清。丁○○另交付國民身分證及戶口名簿影本各一份，且簽立金額
      六萬元之本票（發票人為丁○○，本票號碼：No490147號
      ）及借據各一紙，以為債權之擔保。
（五）癸○○於九十六年一月四日二十時許，在臺中市○區○○
      路與梅亭街口處，向己○○借款三萬元，經己○○預扣利
      息六千元，實際僅交付予癸○○二萬四千元並限期一個月
      內、一天為一期分三十期、每期一千元還清，每逾期一天
      需再多繳五百元。癸○○另交付國民身分證及戶口名簿影
      本各一份，且簽立金額六萬元之本票（發票人為癸○○，
      本票號碼：TH0000000號）及借據各一紙，以為債權之擔
      保。
（六）庚○○於九十六年一月十二日，在臺中縣潭子鄉○○路之
      麥當勞速食店門口處，向己○○借款六萬元，經己○○預
      扣利息一萬二千元，實際僅交付予庚○○四萬八千元並限
      期一個月內、一天為一期分三十期、每期二千元還清，庚○○另交付臺灣地區依親居留證及逐次加簽出入境證、結
      婚證件、健保卡等身分證件影本各一份，且簽立金額六萬
      元之本票（發票人為庚○○，本票號碼：No769216號及
      No490126號）及借據各二紙，以為債權之擔保。
（七）子○○於九十六年一月十三日中午十二時許，在臺中縣大
      里市新黃昏市場內，向己○○借款三萬元（起訴書誤為三
      萬六千元），經己○○預扣利息五千五百元，實際僅交付
      予子○○三萬零五百元並限期一個月內、一天為一期分三
      十期、每期一千二百元還清。子○○另交付國民身分證影
      本一份，且簽立金額三萬六千元之本票（發票人為子○○
      ，本票號碼：No490150號）一紙，以為債權之擔保。
（八）乙○○於九十六年一月十三日十七時許，在臺中市○區○○○路一三四號處，向己○○借款三萬元，經己○○預扣
      利息五千元，實際僅交付予乙○○二萬五千元並限期一個
      月內、一天為一期分三十期、每期一千元還清。乙○○另
      交付國民身分證及房屋租賃書影本各一份，且簽立金額六
      萬元之本票（發票人為乙○○，本票號碼：No287080號）
      及借據各一紙，以為債權之擔保。
（九）辛○○（起訴書誤為楊秀媛）於九十六年一月十五日中午
      十二時許，在臺中市○區○○路四百五十號前，向己○○
      借款三萬元，經己○○預扣利息五千元，實際僅交付予楊
      秀媛二萬五千元並限期一個月內、一天為一期分三十期、
      每期一千元還清。楊秀媛另交付國民身分證、車號MP-892
      7號行車執照及駕駛執照影本各一份，且簽立金額六萬元
      之本票及借據 (均已遺失)各一紙，以為債權之擔保。
    嗣於九十六年一月十六日十六時許，經警持本院核發之搜索
    票，前往臺中市○區○○路二０四之一號「真味北平烤鴨莊
    」執行搜索，扣得己○○所有供從事上開貸放重利使用之門
    號0000000000號電話ＳＩＭ卡一張、0000000000號電話ＳＩ
    Ｍ卡一張，及其所有預備供從事貸放重利使用之空白借據一
    本、廣告宣傳單二綑、現金十萬八千元。復於同日十七時三
    十分許，由己○○帶同警方至臺中市○區○○街九八號七樓
    其居住處執行搜索，又扣得己○○所有供從事上開貸放重利
    使用之庚○○償還紀錄表一張，其所有預備供從事貸放重利
    使用之空白日卡片六盒、空白借據七本、空白商業本票三本
    ，及其所有並因從事上開貸放重利取得之丙○○、壬○○、
    甲○○、丁○○、癸○○、庚○○、子○○、乙○○等人前
    所簽立之本票合計九紙、借據七紙（扣押物品目錄表就庚○○部分漏載借據二紙）、資料表二張（丙○○、子○○），
    暨非其所有但由借款人提出作為擔保之相關文書與身分證件
    影本等（包括房屋租賃契約書、戶口名簿、國民身分證、行
    照、營利事業登記證、土地登記第二類謄本、護照、健保Ｉ
    Ｃ卡，均影本），而獲悉上情。
二、上開犯罪事實，有以下證據可證：
（一）被告己○○於警詢及偵查中之自白，及於本院審理時為認
      罪之陳述。
（二）證人丙○○、壬○○、甲○○、丁○○、癸○○、庚○○
      、乙○○、辛○○於警詢時之證述，證人子○○於警詢及
      本院審理時之證述。
（三）臺中市警察局第二分局搜索扣押筆錄暨扣押物品目錄表、
      現場圖、照片。
（四）扣案之門號0000000000號電話ＳＩＭ卡一張、0000000000
      號電話ＳＩＭ卡一張、空白借據八本、廣告宣傳單二綑、
      現金十萬八千元、庚○○償還紀錄表一張、空白日卡片六
      盒、空白商業本票三本、本票九紙、借據七紙、資料表二
      張（丙○○、子○○），及借款人丙○○等九人所提出作
      為擔保之相關文書與身分證件影本等（包括房屋租賃契約
      書、戶口名簿、國民身分證、行照、營利事業登記證、土
      地登記第二類謄本、護照、健保ＩＣ卡，均影本）。
（五）辯護人盧兆民律師雖為被告辯護稱：證人子○○是因為積
      欠賭債才向被告借款，賭債在法律上並非合法債權，應不
      在重利罪規範之急迫情形云云。然按刑法第三百四十四條
      重利罪成立之要件為乘人急迫、輕率或無經驗，貸以金
      錢或其他物品，取得與原本顯不相當之重利。在第一條
      件，係指明知他人出於急迫、輕率或無經驗，而利用機會
      故為貸與，在第二條件，係指就原本利率、時期核算及參
      酌當地之經濟狀況，較之一般債務之利息，顯有特殊之超
      額者而言（最高法院二十七年上字第五二０號判例可資參
      照）。至於借款人之借款原因如何則不論，縱然借款之用
      途不法，只要借款人確因急需用款而告貸，即與重利罪之
      構成要件該當，貸放重利者尚無從以借款人之借款債務係
      賭債，來解免應負之重利罪責。
三、核被告上開九次貸放重利之犯行，均係犯刑法第三百四十四
    條之之重利罪。被告九次重利犯行，犯意各別，行為不同，
    應分論併罰。起訴檢察官及辯護人盧兆民律師雖均謂：被告
    所為應合於集合犯，應僅論以一罪云云；辯護人更謂：本案
    與被告所犯另案重利罪（本院九十五年度中簡字第三五四四
    號、九十六年度中簡上字第五八三號）為同一案件云云。然
    按刑事法若干犯罪行為態樣，本質上原具有反覆、延續實行
    之特徵，立法時既予特別歸類，定為犯罪構成要件之行為要
    素，則行為人基於概括之犯意，在密切接近之一定時、地持
    續實行之複次行為，倘依社會通念，於客觀上認為符合一個
    反覆、延續性之行為觀念者，於刑法評價上，即應僅成立一
    罪。學理上所稱「集合犯」之職業性、營業性或收集性等具
    有重複特質之犯罪均屬之，例如經營、從事業務、收集、販
    賣、製造、散布等行為概念者是，最高法院九十五年度台上
    字第一０七九號判決意旨闡釋甚明。依此，所謂學理上之「
    集合犯」，係指刑事法上按本質上具有反覆、延續實行特徵
    之犯罪行為態樣，立法時予以特別歸類，定為犯罪構成要件
    之行為要素者，始於刑法評價上認應僅成立一罪，並就具有
    重複特質之犯罪列舉職業性、營業性或收集性等，及舉例如
    經營、從事業務、收集、販賣、製造、散布等行為概念者是
    。但本件被告違犯之刑法第三百四十四條重利罪，其構成要
    件為「乘他人急迫、輕率、無經驗貸以金錢或其他物品，而
    取得與原本顯不相當之重利」，立法時並未將上開具有重複
    特質之職業性、營業性、收集性、或經營、從事業務、收集
    、販賣、製造、散布等行為概念，定為該罪犯罪構成要件之
    行為要素，尤以九十五年七月一日修正施行前之刑法第三百
    四十五條，更就屬於「集合犯」之常業重利犯行，明文加以
    規範，益見立法者就刑法第三百四十四條重利罪於立法時，
    並未予以特別歸類為「集合犯」至明。再者，九十五年七月
    一日修正施行之刑法，業已刪除第五十六條連續犯之規定，
    修正理由即謂：「對繼續犯同一罪名之罪者，均適用連續犯
    之規定論處，不無鼓勵犯罪之嫌，亦使國家刑罰權之行使發
    生不合理之現象。」「基於連續犯原為數罪之本質及刑罰公
    平原則之考量，爰刪除有關連續犯之規定」等語，即係將本
    應各自獨立評價之數罪，回歸本來就應賦予複數法律效果之
    原貌（最高法院九十六年度第九次刑事庭會議決議可資參照
    ）。因此，就刑法修正施行後多次重利之犯行，採一罪一罰
    ，始符合立法本旨。起訴檢察官及辯護人關於本案應依「集
    合犯」論處及辯護人認本案與被告另案重利案件係同一案件
    之法律見解，容有未洽。爰審酌被告前於九十五年間甫因重
    利案件，經本院判處拘役五十日確定，有臺灣高等法院被告
    前案紀錄表可按，竟不知悔改，為圖私利，再犯本件九起重
    利犯行，犯罪之動機、目的雖然單純，手段平和，但收取顯
    不相當之重利乃法所不容，貸放之人數非少，收取之重利頗
    多，但未對借款人暴力催討，並與證人辛○○、丙○○、丁○○均達成和解，有和解書在卷可佐，所生之損害非鉅，再
    考之被告之智識、生活情狀，暨犯後坦承犯行，態度良好，
    且已返回高雄從事菜販工作等一切情狀，分別量處如主文所
    示之刑，並諭知易科罰金之折算標準。末查，被告上開九次
    重利犯行之犯罪時間，均在九十六年四月二十四日以前，皆
    合於中華民國九十六年罪犯減刑條例第二條第一項規定之基
    準日之前，均應依該條例第二第一項第三款之規定，減其刑
    期二分之一，並依該條例第九條規定，諭知易科罰金之折算
    標準，再依該條例第十條第一項規定，定其應執行刑暨諭知
    易科罰金之折算標準。
四、沒收之宣告：
（一）扣案之門號0000000000號電話ＳＩＭ卡一張、0000000000
      號電話ＳＩＭ卡一張及借款人庚○○之償還紀錄表一張，
      均係被告所有供從事上開貸放重利使用之物；扣案之空白
      借據八本、廣告宣傳單二綑、現金十萬八千元、空白日卡
      片六盒、空白商業本票三本，均係被告所有預備供從事貸
      放重利使用之物，業經被告供明在卷，復經本院審認詳確
      ，爰依刑法第三十八條第一項第二款規定，分別於附表編
      號一至九所示宣告刑項下諭知沒收。
（二）扣案之借款人丙○○、壬○○、甲○○、丁○○、癸○○
      、庚○○、子○○、乙○○簽發之本票、借據各一紙（本
      票號碼詳如前述），借款人庚○○簽發之本票（本票號碼
      詳如前述）、借據各二紙，及資料表二張（丙○○、子○○），均係被告所有因從事上開貸放重利所得之物，業據
      被告供明在卷，復經本院審認詳確，爰依刑法第三十八條
      第一項第三款規定，在各該重利犯行所宣告刑項下，分別
      諭知沒收（詳如附表之記載）。
（三）至於借款人丙○○等九人所提出作為擔保之相關文書與身
      分證件影本等（包括房屋租賃契約書、戶口名簿、國民身
      分證、行照、營利事業登記證、土地登記第二類謄本、護
      照、健保ＩＣ卡，均影本），則均非被告所有之物，亦非
      違禁物，核與刑法第三十八條沒收之要件不合，爰不諭知
      沒收，併此明。
據上論斷，應依刑事訴訟法第二百九十九條第一項前段、第三百
十條之一第一項，刑法第三百四十四條、第五十一條第五款、第
四十一條第一項前段、第三十八條第一項第二款、第三款，刑法
施行法第一條之一第一項、第二項前段，中華民國九十六年罪犯
減刑條例第二條第一項第三款、第七條、第九條、第十條第一項
，判決如主文。
本案經檢察官戊○○到庭執行職務
中　　華　　民　　國　　96　　年　　10　　月　　11　　日
                  刑事第十一庭  法　官　莊嘉蕙
以上正本證明與原本無異。
如不服本判決，應於送達後十日內向本院提出上訴狀（須附繕本
），上訴於臺灣高等法院臺中分院。
                                書記官　魏愛玲
中　　華　　民　　國　　96　　年　　10　　月　　11　　日
附錄論罪科刑法條
中華民國刑法第344條（重利罪）
乘他人急迫、輕率或無經驗貸以金錢或其他物品，而取得與原本
顯不相當之重利者，處一年以下有期徒刑、拘役或科或併科一千
元以下罰金。
附表：
編號一：己○○犯重利罪，處有期徒刑貳月，如易科罰金，以新
        臺幣貳仟元折算壹日，減為有期徒刑壹月，如易科罰金
        ，以新臺幣貳仟元折算壹日。扣案之門號0000000000號
        電話ＳＩＭ卡壹張、0000000000號電話ＳＩＭ卡壹張、
        空白借據捌本、廣告宣傳單貳綑、現金新臺幣拾萬捌仟
        元、空白日卡片陸盒、空白商業本票本、借款人丙○○簽發之本票（本票號碼：TH0000000號）及借據各壹
        紙、借款人丙○○之資料表壹張，均沒收。
編號二：己○○犯重利罪，處有期徒刑貳月，如易科罰金，以新
        臺幣貳仟元折算壹日，減為有期徒刑壹月，如易科罰金
        ，以新臺幣貳仟元折算壹日。扣案之門號0000000000號
        電話ＳＩＭ卡壹張、0000000000號電話ＳＩＭ卡壹張、
        空白借據捌本、廣告宣傳單貳綑、現金新臺幣拾萬捌仟
        元、空白日卡片陸盒、空白商業本票本、借款人壬○○簽發之本票（本票號碼：No490127號）壹紙，均沒收
        。
編號三：己○○犯重利罪，處有期徒刑貳月，如易科罰金，以新
        臺幣貳仟元折算壹日，減為有期徒刑壹月，如易科罰金
        ，以新臺幣貳仟元折算壹日。扣案之門號0000000000號
        電話ＳＩＭ卡壹張、0000000000號電話ＳＩＭ卡壹張、
        空白借據捌本、廣告宣傳單貳綑、現金新臺幣拾萬捌仟
        元、空白日卡片陸盒、空白商業本票本、借款人甲○○簽發之本票（本票號碼：No490145號）及借據各壹紙
        ，均沒收。
編號四：己○○犯重利罪，處有期徒刑貳月，如易科罰金，以新
        臺幣貳仟元折算壹日，減為有期徒刑壹月，如易科罰金
        ，以新臺幣貳仟元折算壹日。扣案之門號0000000000號
        電話ＳＩＭ卡壹張、0000000000號電話ＳＩＭ卡壹張、
        空白借據捌本、廣告宣傳單貳綑、現金新臺幣拾萬捌仟
        元、空白日卡片陸盒、空白商業本票本、借款人丁○○簽發之本票（本票號碼：No490147號）及借據各壹紙
        ，均沒收。
編號五：己○○犯重利罪，處有期徒刑貳月，如易科罰金，以新
        臺幣貳仟元折算壹日，減為有期徒刑壹月，如易科罰金
        ，以新臺幣貳仟元折算壹日。扣案之門號0000000000號
        電話ＳＩＭ卡壹張、0000000000號電話ＳＩＭ卡壹張、
        空白借據捌本、廣告宣傳單貳綑、現金新臺幣拾萬捌仟
        元、空白日卡片陸盒、空白商業本票本、借款人癸○○簽發之本票（本票號碼：TH0000000號）及借據各壹
        紙，均沒收。
編號六：己○○犯重利罪，處有期徒刑貳月，如易科罰金，以新
        臺幣貳仟元折算壹日，減為有期徒刑壹月，如易科罰金
        ，以新臺幣貳仟元折算壹日。扣案之門號0000000000號
        電話ＳＩＭ卡壹張、0000000000號電話ＳＩＭ卡壹張、
        空白借據捌本、廣告宣傳單貳綑、現金新臺幣拾萬捌仟
        元、空白日卡片陸盒、空白商業本票本、借款人庚○○簽發之本票（本票號碼：：No769216號及No490126號
        ）及借據各貳紙、借款人庚○○之償還紀錄表壹張，均
        沒收。
編號七：己○○犯重利罪，處有期徒刑貳月，如易科罰金，以新
        臺幣貳仟元折算壹日，減為有期徒刑壹月，如易科罰金
        ，以新臺幣貳仟元折算壹日。扣案之門號0000000000號
        電話ＳＩＭ卡壹張、0000000000號電話ＳＩＭ卡壹張、
        空白借據捌本、廣告宣傳單貳綑、現金新臺幣拾萬捌仟
        元、空白日卡片陸盒、空白商業本票本、借款人子○○簽發之本票（本票號碼：No490150號）壹紙、借款人
        子○○之資料表壹張，均沒收。
編號八：己○○犯重利罪，處有期徒刑貳月，如易科罰金，以新
        臺幣貳仟元折算壹日，減為有期徒刑壹月，如易科罰金
        ，以新臺幣貳仟元折算壹日。扣案之門號0000000000號
        電話ＳＩＭ卡壹張、0000000000號電話ＳＩＭ卡壹張、
        空白借據捌本、廣告宣傳單貳綑、現金新臺幣拾萬捌仟
        元、空白日卡片陸盒、空白商業本票本、借款人乙○○簽發之本票（本票號碼：No287080號）及借據各壹紙
        ，均沒收。
編號九：己○○犯重利罪，處有期徒刑貳月，如易科罰金，以新
        臺幣貳仟元折算壹日，減為有期徒刑壹月，如易科罰金
        ，以新臺幣貳仟元折算壹日。扣案之門號0000000000號
        電話ＳＩＭ卡壹張、0000000000號電話ＳＩＭ卡壹張、
        空白借據捌本、廣告宣傳單貳綑、現金新臺幣拾萬捌仟
        元、空白日卡片陸盒、空白商業本票本，均沒收。
